【裁判字號】    98,交抗,177
【裁判日期】    980420
【裁判案由】    聲明異議
【裁判全文】
臺灣高等法院高雄分院刑事裁定         98年度交抗字第177號
                                     98年度交抗字第183號
                                     98年度交抗字第184號
抗 告 人  交通部公路總局高雄區監理所
代 表 人  乙○○
受處分人  甲○○
上列抗告人因違反道路交通管理處罰條例聲明異議案件，不服臺
灣高雄地方法院中華民國98年3 月20日裁定（98年度交聲字第67
2 、673 、674 號），提起抗告，本院裁定如下：
    主  文
抗告駁回。
    理  由
一、原處分意旨略以：異議人即受處分人甲○○於如附表所示時
    間前不久飲酒後，騎乘車牌號碼GJ9-418 號重型機車，於如
    附表所示時間，行駛至如附表所示地點，經警攔查舉發酒後
    駕車（經酒精測試器測試酒精濃度如附表所載），以異議人
    違反道路交通管理處罰條例第35條第1 項第1 款之規定依法
    舉發，嗣經原處分機關於如附表所示日期，以如附表所示案
    號，處以異議人如附表所示之裁罰，於法並無不合等語。
二、異議意旨則以：異議人於上開時地，酒後騎乘上開機車，行
    駛至上開地點，經警查獲酒後駕車。異議人因工作需要駕駛
    普通小型車，爰依法聲明異議等語（如附表編號1 、2 所示
    案件聲明異議之範圍不包含道安講習；如附表編號3 所示案
    件聲明異議範圍不包含罰鍰及道安講習）。
三、原裁定則以：(一)「汽車駕駛人，駕駛汽車經測試檢定，酒精
    濃度超過規定標準者，處1 萬5 千元以上6 萬元以下罰鍰，
    並當場移置保管其車輛及吊扣其駕駛執照1 年」，道路交通
    管理處罰條例第35條第1 項第1 款定有明文。而異議人有附
    表所示交通違規行為，為異議人所不爭執，並有高雄縣政府
    警察局舉發違反道路交通管理事件通知單、交通部公路總局
    高雄區○○○○○道路交通管理事件裁決書可證。異議人酒
    後吐氣所含酒精濃度均已超過每公升0.25毫克之標準，是異
    議人違反道路交通管理處罰條例第35條第1 項第1 款規定之
    事實，固堪認定。(二)惟修正前道路交通管理處罰條例第68條
    原規定：「汽車駕駛人，因違反本條例及道路交通安全規則
    之規定，受吊扣或吊銷駕駛執照處分時，吊扣或吊銷其持有
    各級車類之駕駛執照」。嗣於94年12月14日修正，於95 年3
    月1 日施行，修正施行後之條文業已刪除「吊扣或」等規定
    ，觀其提案修正理由「原條文將違法或違規駕駛人所持有各
    級車類之駕駛執照一併吊扣，失之過酷，影響人民工作及生
    活過鉅」（詳立法院公報第94卷第70期第136 頁至第13 8頁
    之院會紀錄暨修正道路交通管理處罰條例第68條之立法理由
    ）。顯見依修正後道路交通管理處罰條例第68條之規定，汽
    車駕駛人因違反道路交通管理處罰條例及道路交通安全規則
    之規定，受「吊扣」駕駛執照處分時，僅能「吊扣」違規當
    時所駕駛車輛之駕駛執照，不能再「吊扣」其持有各級車類
    之駕駛執照，自為顯明。從而，於為吊扣駕駛人駕駛執照之
    處分時，自僅得吊扣駕駛人違規時所駕駛該級車類之駕駛執
    照，以限制其繼續駕駛該級車類行駛道路之權利，若駕駛人
    並無該級車類之駕駛執照，即無從執行吊扣駕駛執照之處分
    ，而僅係應否依道路交通管理處罰條例第22條第1 項規定處
    罰駕駛人之問題。(三)本件異議人係騎乘重型機車違規而非駕
    駛普通小型車違規，本應吊扣其重型機車駕駛執照1 年。原
    處分機關以異議人無重型機車之駕駛執照可供吊扣時，吊扣
    其普通小型車駕駛執照以代之，雖可達成限制異議人繼續騎
    乘重型機車行駛之目的，惟亦同時造成限制受處分人繼續駕
    駛其普通小型車或其他較低級等車類行駛之結果，所造成之
    損害已與欲達成目的之利益顯失均衡。按行政行為採取之方
    法所造成之損害不得與欲達成目的之利益顯失均衡，行政程
    序法第7 條第3 款定有明文；且依前開所述修正後即本件行
    為時之道路交通管理處罰條例第68條，既已將「吊扣」各級
    車類之規定予以刪除，原處分機關自不能逕行處分吊扣異議
    人其他車種之駕駛執照。原處分機關以受處分人無重型機車
    駕駛執照可供吊扣，而逕行吊扣其普通小型車駕駛執照，顯
    已逾越修正後道路交通管理處罰條例第68條之規範意涵及範
    圍。因認原處分機關未考量道路交通管理處罰條例第68條規
    定業已修正，而吊扣異議人普通小型車駕駛執照，即有違誤
    。異議人之異議為有理由，而將附表所示原處分關於裁處吊
    扣普通小型車駕駛執照12個月部分撤銷，並均改為諭知不罰
    。經核與法並無不合。
四、抗告意旨雖以：(一)汽車駕駛執照為駕駛汽車之許可證，我國
    依車輛分類區○於道路交通安全規則第53條規定各類車種之
    駕駛執照，惟依同規則第61條規定，民眾已具備較低級車類
    駕駛資格後，當其取得高一級車類駕駛資格時，基於1 人1
    照 (機車駕駛執照或汽車駕駛執照)之 原則，應換發較高一
    級車類之駕駛執照，因其具備較低級車類之駕駛資格，故憑
    其換發取得較高一級車類之駕駛執照，准其駕駛較低級車類
    之車輛。按95年3 月1 日施行道路交通管理處罰條例第68條
    修正條文規定後，依修定條文規定，如汽車駕駛人領有汽車
    及機車駕駛執照者，其若係駕駛汽車違規應受吊扣駕駛執照
    處分，當以吊扣其所領有憑以許可駕駛汽車行駛道路之汽車
    駕駛執照；若駕駛機車違規應受吊扣駕駛執照處分，則吊扣
    其領有之機車駕駛執照，復如駕駛人係僅領有汽車駕駛執照
    或機車駕駛執照之，且其駕駛道路除有違反處罰條例第21條
    第1 項第2 款、第21條之1 第1 項第2 款及第22條第1 項第
    4-6 款等規定之情形者，如依規定尚應受吊扣駕駛執照處分
    之情形時，既其駕駛執照使用已有違反上開第21條、第21條
    之1 及第22條等相關條款規定之具體事實在案，其於違規行
    為時係以其領有但違規使用之上開駕駛執照，而本案駕駛人
    僅領有普通小型車駕駛執照，核已有違反道路交通管理處罰
    條例第22條第1 項第4 款規定之具體事實，其於違規行為時
    ，係以其領有之駕駛執照之持照條件行駛公路，至為明確，
    自應以其領有之普通小型駕駛執照為吊扣處分。(二)酒後駕車
    違規行為吊扣駕駛執照之目的並非僅為處罰違反道路交通管
    理事件之行為人而已，尚有暫時禁止行為人於道路上駕駛，
    以免造反用路人重大傷亡人。倘汽車駕駛執照所有人因騎乘
    普通重型機車酒後駕駛違反道路交通管理處罰條例第35條規
    定，但由於其無普通重型機車駕駛執照而得以免於吊扣處分
    ，顯有違公平原則，更無異容許此不安全駕駛人仍可反覆經
    常酒後駕駛，至對其他無辜用路人遭受危險性相對高，此非
    對酒駕處分違規立法之目的，況以該駕駛人駕駛機車輕率酒
    後違規，漠視自身對保持交通安全之責任，亦不顧其他用路
    人之生命、身體、健康之危害及他人家庭完整，生計維持，
    反指自己工作權遭剝奪，豈為事理由之平等語，指摘原裁定
    不當。
五、惟查：道路交通管理處罰條例第68條之條文提案修正理由係
    以「原條文將違法或違規駕駛人所持有各級車類之駕駛執照
    一併吊扣或吊銷失之過酷，影響人民工作及生活甚鉅，爰修
    正之」等語，顯見依現行道路交通管理處罰條例規定，不得
    吊扣駕駛人所持有他級駕駛執照，亦即於為吊扣駕駛人駕駛
    執照之處分時，僅得吊扣駕駛人違規時所駕駛該級車類之駕
    駛執照，以限制其繼續駕駛該級車類行駛道路之權利。再者
    ，以行政行為採取之方法所造成之損害不得與欲達成目的之
    利益顯失均衡，行政程序法第7 條第3 款定有明文。依道路
    交通安全規則第61條第1 項第3 款規定，汽車駕駛人取得高
    一級車類之駕駛資格者，應換發駕駛執照，並准其駕駛較低
    級車類之車輛，已領有大貨車駕駛執照者，得駕駛小型車、
    輕型機器腳踏車。而本件異議人係駕駛自小客車違規，若其
    職業貨車駕駛執照因而遭吊扣，將造成異議人不能駕駛大貨
    車、輕型機車之結果，則原處分機關採取吊扣異議人大貨車
    駕駛執照，以達成限制其駕駛自小客車之目的，所造成損害
    （異議人喪失繼續駕駛大貨車之權利）已與欲達成目的之利
    益顯失均衡，復與前揭道路交通管理處罰條例第68條之修法
    意旨不合，已逾越道路交通管理處罰條例之規範範圍，與法
    律保留原則相悖，自無可採，抗告人執上開理由指摘原裁定
    不當，為無理由，應予駁回。
六、據上論結，應依道路交通案件處理辦法第26條，刑事訴訟法
    第412 條，裁定如主文。
中    華    民    國    98    年    4     月    20    日
              刑事第四庭    審判長法  官  蕭權閔
                                  法  官  陳吉雄
                                  法  官  李嘉興
以上正本證明與原本無異。
不得抗告。
中    華    民    國    98    年    4     月    20    日
                                  書記官  郭榮芳
附表：
┌──┬───┬─────┬─────┬────┬────────┐
│編號│案  號│ 違規時地 │ 違規事實 │裁決案號│違反法條處罰主文│
├──┼───┼─────┼─────┼────┼────────┤
│ 1  │98年度│民國96年8 │汽車駕駛人│98年3 月│道路交通管理處罰│
│    │交抗字│月16日晚間│酒精濃度超│3 日高監│條例第35條第1 項│
│    │第183 │11時57分高│過規定標準│營裁字第│第1 款吊扣汽車駕│
│    │號    │雄縣鳥松鄉│（酒精濃度│80-NO138│駛執照12個月，並│
│    │      │中正路127 │每公升0.56│7230號  │施以道安講習。  │
│    │      │號        │毫克）    │        │                │
├──┼───┼─────┼─────┼────┼────────┤
│ 2  │98年度│97年2 月13│同上（酒精│98年3 月│同上            │
│    │交抗字│日晚間9 時│濃度每公升│3 日高監│                │
│    │第184 │10分高雄縣│0.69毫克）│營裁字第│                │
│    │號    │鳳山市瑞隆│          │80-NO146│                │
│    │      │東路      │          │7467號  │                │
├──┼───┼─────┼─────┼────┼────────┤
│ 3  │98年度│98年2 月19│同上（酒精│98年3 月│法條同上，罰鍰3 │
│    │交抗字│日晚間8 時│濃度每公升│4 日高監│萬元，吊扣汽車駕│
│    │第177 │12分高雄縣│0.45毫克）│營裁字第│駛執照12個月，並│
│    │號    │大寮鄉鳳平│          │80-NO164│施以道安講習。  │
│    │      │路、九和路│          │5160號  │                │
│    │      │口        │          │        │                │
└──┴───┴─────┴─────┴────┴────────┘


司法院資訊處製作；財團法人民間司法改革基金會備份。
